【裁判字號】    96,訴,2018
【裁判日期】    970227
【裁判案由】    拆屋還地
【裁判全文】
臺灣臺中地方法院民事判決  96年度訴字第2018號
原      告  行政院農業委員會林務局東勢林區管理處
法定代理人  丙○○
訴訟代理人  謝英吉律師
被      告  乙○○
訴訟代理人  甲○○
上列當事人間拆屋還事件，本院於民國97年1月30日言詞辯論終
結，判決如下：
    主  文
被告應將坐落台中縣八仙山事業區第126林班地如附圖所示編號
甲，面積9569.27平方公尺土地內之果樹、編號乙，面積347.93
平方公尺土地內果樹、編號丙，面積1725.88平方公尺土地內果
樹除去，並將上開土地返還原告；及應將坐落台中縣八仙山事業
區第126林班地如附圖所示編號丁，面積44.69平方公尺土地之工
寮、編號戊，面積62.14平方公尺之工寮、編號己，面積41.59
平方公尺包裝寮、編號庚，面積1.08平方公尺之水塔、編號辛，
面積1.18平方公尺之水塔拆除，並將上開土地返還原告。
被告應給付原告新台幣肆萬柒仟壹佰柒拾伍元，及自民國96年8
月1日起，至返還第一項所示土地之日止，按年給付原告新台幣
玖仟肆佰參拾伍元。
原告其餘之訴駁回。
訴訟費用由被告負擔百分之九十七，餘由原告負擔。
本判決原告勝訴部分，原告以新台幣肆拾捌萬捌仟元為被告供擔
保後，得假執行；如被告以新台幣壹佰肆拾陸萬貳仟肆佰貳拾陸
元為原告預供擔保後，得免為假執行。
原告其餘假執行之聲請駁回。
    事實及理由
甲、程序方面：
    按國有財產撥給各地國家機關使用者，名義上雖仍為國有，
    實際上即為使用機關行使所有人之權利，故最高法院對於是
    類財產，向准由管領機關起訴，代國家主張所有權之權利，
    有最高法院51年台上字第2680號判例可資參照。茲查，系爭
    坐落台中縣八仙山事業區第126林班地為國有，原告為管理
    機關，參酌上開說明，自有行使所有權人權利為請求之當事
    人能力，合先敘明。
乙、實體方面：
一、原告主張：坐落台中縣八仙山事業區第126林班地為國有土
    地（以下簡稱系爭第126林班地），為原告所管理，被告明
    知系爭第126林班地土地非其所有，竟自民國（下同）72年
    （起訴狀誤載為92年）10月間起，無權占用系爭土地如附圖
    示編號甲（面積9569.27平方公尺）、乙（面積347.93平方
    公尺）、丙（面積1725.88平方公尺）、丁（面積44. 69平
    方公尺）、戊（面積62.14平方公尺）、己（面積41.59平方
    公尺）、庚（面積1.08平方公尺）、辛（面積1.18平方公尺
    ）部分之土地（以上合計占用11793.76平方公尺），並在如
    附圖編號甲、乙、丙部分種植果樹（柿子樹），及於編號丁
    、戊、己、庚、辛部分，依序設置工寮、工寮、包裝寮、水
    塔、水塔等地上物，侵害土地所有權人之所有權，原告自得
    請求被告排除侵害，將如附圖示編號甲、乙、丙部分種植果
    樹（柿子樹）除去，及將附圖編號丁、戊、己、庚部分，依
    序設置工寮、工寮、包裝寮、水塔等地上物拆除，並請求被
    告將無權占用之如附圖示編號甲、乙、丙、丁、戊、己、庚
    辛部分所示之土地返還原告；又被告無占用前述土地，可獲
    得相當於租金之不當得利，系爭土地為未登錄地而無申報地
    價，惟依鄰近已登錄地即坐落台中縣和平鄉○○段317之2地
    號土地，其申報地價為每平方公尺為16元，原告請求以此地
    價為準，被告占用土地11793.76平方公尺，應給付起訴狀繕
    本送達日（即96年7月31日），往前推算五年之不當得利7萬
    5480元；及自起訴狀送達翌日（即96年8月1日）起，至被告
    返還占用土地之日止，按年給付1萬5096元等語，並聲明：
    1.被告應將坐落台中縣八仙山事業區第126林班地如附圖所
    示編號甲，面積9569.27平方公尺土地內之果樹、編號乙，
    面積347.93平方公尺土地內果樹、編號丙，面積1725.88 平
    方公尺土地內果樹除去，並將上開土地返還原告；及應將坐
    落台中縣八仙山事業區第126林班地如附圖所示編號丁，面
    積44. 69平方公尺土地之工寮、編號戊，面積62.14平方公
    尺之工寮、編號己，面積41.59平方公尺包裝寮、編號庚，
    面積1.08平方公尺之水塔、編號辛，面積1.18平方公尺之水
    塔拆除，並將上開土地返還原告。2.被告應給付原告7萬
    5480元及自96年8月1日起，至返還第1項所示土地之日止，
    按年給付原告1萬5096元。且陳明願供擔保請准宣告假執行
    。
二、被告則以：被告已耕作近20年，希望能繼續耕作果樹為生，
    被告去年已去聲請要耕作，被告正在補辦將系爭土地增編為
    原住民保留地，如變更完成被告就可合法耕作系爭土地等語
    置辯，並聲明：駁回原告之訴及假執行之聲請，如受不利益
    之判決，願供擔保請准宣告免為假執行。
三、按所有人對於無權占有或侵奪其所有物者，得請求返還之；
    對於妨害其所有權者，得請求除去之，民法第767條第1項定
    有明文。而國有財產撥給各地國家機關使用者，名義上雖仍
    為國有，實際上即為使用機關行使所有人之權利，故對於是
    類財產之管理方面，應由管領機關起訴或應訴，代國家主張
    所有權人之權利，已如前述。本件原告主張：坐落台中縣八
    仙山事業區第126林班地為國有土土地，為原告所管理，被
    告明知系爭土地非其所有，竟自72年（起訴狀誤載為92年）
    10月間起，無權占用系爭土地如附圖示編號甲（面積9569.
    27平方公尺）、乙（面積347.93平方公尺）、丙（面積1725
    .88 平方公尺）、丁（面積44.69平方公尺）、戊（面積
    62.14平方公尺）、己（面積41.59平方公尺）、庚（面積
    1.08平方公尺）、辛（面積1.18平方公尺）部分之土地，並
    在如附圖編號甲、乙、丙部分種植果樹（柿子樹），及於編
    號丁、戊、己、庚、辛部分依序設立工寮、工寮、包裝寮、
    水塔、水塔等地上物，無權占用系爭土地等事實，為被告所
    不爭執，並有原告所提出之系爭土地之空照圖一份、現場照
    片四張、台灣台中地方法院檢察署檢察官95年度偵字第7798
    號不起訴處分書一份可證；且經本院會同地政機關履勘現場
    ，並製有複丈成果圖，在卷可參，核屬真實。按被告就系爭
    占用之土地並無任何權限，其占用前述系爭土地種植果樹，
    及設置前述地上物，自屬無權繼續占有使用系爭土地，則原
    告本於前開物上請求權之法律關係，請求被告應將系爭土地
    上如附圖所示編號甲、乙、丙部分種植果樹除去，及將如附
    圖編號丁、戊、己、庚、辛部分依序設立工寮、工寮、包裝
    寮、水塔水塔等地上物拆除後，並將系爭如附圖所示編號甲
    、乙、丙、丁、戊、己、庚、辛部分土地全部交還原告，為
    有理由，自應予准許。
四、第按無法律上之原因而受利益，致他人受損害者，應返還其
    利益，雖有法律上之原因，而其後已不存在者，亦同，民法
    第179條定有明文。另按無權占有他人之不動產，可能獲得
    相當於租金之利益，為社會通常之觀念；其依不當得利之法
    則請求返還不當得利，以無法律上之原因而受利益，致他人
    受有損害為其要件，故得請求返還之範圍，固應以對方所受
    之利益為度，非以請求人所受損害若干為準，惟於審酌對方
    所受之利益時，如無客觀具體數據可資計算，請求人所受損
    害之數額，未嘗不可據為計算不當得利之標準（最高法院92
    年度台上字第324號判決參照）。再按土地所有人固得依不
    當得利法則向無權占用其土地之人請求返還相當於租金之損
    害金，惟其數額，除以申報地價為基礎外，尚須斟酌基地之
    位置、工商業繁榮之程度及占用人利用土地之經濟價值及所
    受利益等項，並與鄰地租金相比較，以為決定，並非必達申
    報地價年息百分之十之最高額（最高法院88年度台上字第33
    31號判決參照）。查：
（一）被告自72年10月間，即無權占用系爭編號甲、乙、丙、丁
      、戊、己、庚、辛部分土地，而使原告受有損害，業如前
      述，則依前開說明，原告請求被告返還自96年7月31日往
      前推算五年（即91年8月1日至96年7月31止），及自96年8
      月1日起，至前開系爭被告無權占用之系爭土地返還之日
      止，按年給付之不當得利，自屬有據。
（二）又系爭第126林班地為國有土地，為未登錄地，無申報地
      價，但系爭第126林班地之鄰地即台中縣和平鄉○○段317
      之2地號土地，每平方公尺申報土地為16元，有土地登記
      謄本一份，在卷可證。本院審酌前開隔鄰土地之申報地價
      、被告係於系爭第126林班地種植果樹經濟作物，設置工
      作物等用途、及系爭土地所處之位置等情形，因認被告無
      權占用系爭土地所受之利益，均應按年以前開申報地價百
      分之五為計算基準為適當。而被告占有使用系爭土地為1
      點179376公頃（即11793.76平方公尺），已如前述，故被
      告因無權占用系爭第126林班地，被告所受利益應為每年
      9435元（計算方式為：11793.76×16元×5﹪＝9435元，
      元以下四捨五入），故原告請求被告返還自96年7月31 日
      往前推算五年（即91年8月1日至96年7月31止）期間之不
      當得利為4萬7175元（9435元×5＝47175元）；且請求被
      告自96年8月1日起，至交還系爭編號甲、乙、丙、丁、戊
      、己、庚、辛部分土地之日止，按年給付原告9435元之不
      當得利，應屬有據，至於原告超過上開准許部分之請求，
      即不應准許。
五、綜上所述：原告以系爭第126林班地管理人之地位，本於物
    上請求權之法律關係，請求被告應將坐落台中縣八仙山事業
    區第126林班地如附圖所示編號甲，面積9569.27平方公尺土
    地內之果樹、編號乙，面積347.93平方公尺土地內果樹、編
    號丙，面積1725.88平方公尺土地內果樹除去，並將上開土
    地返還原告；及應將坐落台中縣八仙山事業區第126林班地
    如附圖所示編號丁，面積44. 69平方公尺土地之工寮、編號
    戊，面積62.14平方公尺之工寮、編號己，面積41.59平方公
    尺包裝寮、編號庚，面積1.08平方公尺之水塔、編號辛，面
    積1.18平方公尺之水塔拆除，並將上開土地返還原告；及本
    於不當得利返還請求權，請求被告應給付原告4萬7175元及
    自民國96年8月1日起，至返還主文第一項所示土地之日止，
    按年給付原告9435元，均有理由，應予准許；惟原告逾此部
    分之其餘請求，則無理由，應予駁回。
六、本判決原告勝訴部分，兩造均陳明願供擔保，請求宣告假執
    行及免為假執行，經核無不符，爰酌定相當擔保金，併准許
    之；又原告敗訴部分，其假執行之聲請，亦失所附麗，應予
    駁回。
丙、訴訟費用負擔及假執行宣告之依據：民事訴訟法第79條、第
    390條第2項、第392條第2項、第3項。
中      華      民      國    97  年  2  月    27   日
                    民事第四庭  法  官  王金洲
正本係照原本作成。
如對本判決上訴，須於判決送達後20日內向本院提出上訴狀。
中      華      民      國    97  年  2  月    27   日
                                書記官  楊家印


司法院資訊處製作；財團法人民間司法改革基金會備份。
